臺灣高等法院臺南分院民事判決　94年度上易字第11號
上　訴　人　嘉義縣義竹鄉農會
法定代理人　丙○○
訴訟代理人　唐淑民律師
複　代理人　乙○○
被　上訴人　甲○○
上列當事人間請求給付貨款事件，上訴人對臺灣嘉義地方法院於
中華民國93年12月9日所為第一審判決（93年度訴字第631號），
提起上訴，本院（言詞辯論終結期日：94年4月19日）判決如下
：
    主      文
上訴駁回。
第二審訴訟費用由上訴人負擔。
    事實及理由
一、【上訴人主張之事實】：本件上訴人起訴主張：被上訴人自
    民國（下同）八十五年四月間起至八十七年三月止，陸續向
    伊農會訂購飼料，經伊農會分批如數交付，尚積欠貨款新台
    幣（下同）一百四十三萬二千四百三十八元，迭經催索，被
    上訴人均置之不理。爰依〈買賣之法律關係〉，求為命被上
    訴人給付一百四十三萬二千四百三十八元，及自原審支付命
    令送達之翌日起至清償日止，按年息百分之五計算之利息之
    判決等語。
二、【被上訴人抗辯之事實】：被上訴人則以：伊向上訴人購買
    飼料，迄至八十五年十月，上訴人忽然停貨，致伊無法繼續
    養殖，八十七年時魚均死掉。何況，上訴人之貨款請求權，
    已罹於時效而消滅，其為本件請求並無理由等語，資為抗辯
    。
三、【兩造不爭執之事實】：
（一）被上訴人自八十五年四月間起至八十七年三月止，陸續向
      上訴人農會訂購飼料，尚積欠貨款一百四十三萬二千四百
      三十八元｛參見原審支付命令卷附及原審訴字卷第35-53
      頁、本院卷第32-56頁《發貨通知單》（影本）、原審
      訴字卷第21頁反面、27-33、64、95-96頁《逾期放款訪問
      催收紀錄卡》及《明細分類帳》（均影本）、61、97頁反
      面；本院卷第70頁、卷94年4月19日〔言詞辯論筆錄
      ｝。
（二）被上訴人向上訴人購買飼料，最後於八十八年七月十二日
      清償二十五萬五千零九十一元｛參見原審訴字卷第33、96
      頁《明細分類帳》（影本）、103頁｝。
四、【兩造爭執之事實】：上訴人主張被上訴人應給付尚欠之前
    開貨款等情，已為被上訴人所否認，並以前揭各情詞置辯，
    經查：
（一）按商人、製造人、手工業人所供給之商品及產物之代價請
      求權，因二年間不行使而消滅，【民法】第一百二十七條
      第八款定有明文。而該款所定之商人、製造人、手工業人
      所供給之商品及產物之代價，係指商人就其所供給之商品
      及製造人、手工業人就其所供給之產物之代價而言，蓋此
      項代價債權多發生於日常頻繁之交易，故賦與較短之時效
      期間以促從速確定，此參照〈最高法院〉三十九年台上字
      第一一五五號判例自明。又非營利社團法人，並非不得從
      事任何商業行為，僅係因其從事商業行為營得之利益不分
      配與社員而已，再依【農會法】第四條第一項第九款規定
      ，農業生產質材之進口、加工、製造、配售及會員生活用
      品供銷，為農會之任務之一，而【農會法施行細則】第七
      條（90年12月31日修正頒布前之條文，現行條文為第六條
      ）規定農會為會員生活用品供銷業務得設立門市部供應之
      ，足見農會亦得從事商業行為。茲從事商業行為者即為商
      人，則農會出售予農會會員飼料，若非基於委任關係，由
      農民委託農會代購，而係由農會逕行購入飼料轉售與農民
      ，則該飼料之請求權，應有【民法】第一百二十七條第八
      款短期時效之適用｛〈司法院〉（）廳民二字第二三五
      六號研究意見參照｝。是農會雖係由國家或地方政府基於
      各種政策目的及公共利益，發揮經濟職能所經營，但卻屬
      不以權力為內容之事業，是農會應照企業方式經營，並力
      求有盈無虧，是其經營方式則與追求盈餘之一般商業組織
      並無二致。是以上訴人徒執上開研究意見之〈甲說〉討論
      意見，而主張本件無【民法】第一百二十七條第八款所定
      二年短期消滅時效之適用云云，並無可採。又上訴人迄未
      能舉證證明其售予被上訴人之飼料，旨在輔導被上訴人從
      事農村副業之依據及事實，則其援引〈最高法院〉五十七
      年度台上字第二七五一號判決要旨所揭：〔農會係屬保障
      農民權益，促進農民生活，發展農村經濟為宗旨之公益法
      人，其銷售養雞飼料，旨在輔導農村副業，非一般商人銷
      售商品之情形可比，尤無民法第一百二十七條第八款二年
      短期時效之適用。〕自難為本件之適用。
（二）查本件上訴人自陳伊農會本身沒有生產飼料，係向〈大成
      長城企業股份有限公司〉｛下稱〈大成長城公司〉｝訂購
      （參見原審訴字卷第91、92頁），並提出〈大成長城公司
      〉《客戶開戶基本資料表》（影本‧參見原審訴字卷第10
      8頁）為證。細觀上開《客戶開戶基本資料表》之客戶欄
      載明為上訴人農會，經營方式為【經銷】；再佐以上訴人
      提出之〈大成長城公司〉《資料表》（影本‧參見原審訴
      字卷第110-112頁）亦載其〔客戶〕為上訴人農會，〔地
      址〕則為嘉義縣義竹鄉仁里村四二一號等情，足認上訴人
      農會確係向〈大成長城公司〉訂購飼料無訛。而上訴人發
      貨給被上訴人之《發貨通知單》（影本‧參見原審訴字卷
      第35-53頁），出貨人為上訴人農會，足認上訴人農會為
      販賣飼料，與〈大成長城公司〉訂立經銷契約購入飼料後
      再轉賣予被上訴人，與商人供給商品之行為無異，上訴人
      雖否認其為商人，並主張其為減輕農民之負擔，於受農民
      委任後，統一向〈大成長城公司〉代訂飼料云云（參見本
      院卷第23頁），另謂本件係委任關係，而非買賣關係云
      云（參見本院卷第71頁），然既與前開事實不符，復與
      其供銷部主任（即原審訴訟代理人）【翁松煌】在原審所
      稱：「大成長城作飼料，我們再轉售‧‧‧」（參見原審
      訴字卷第92頁）及其在原審具狀所載：「被告甲○○自民
      國八十五年四月間起，至八十七年三月止，陸續向原告『
      訂購』飼料，經原告分批如數交付‧‧‧」｛參見原審訴
      字卷第66頁〔準備書狀〕，另上訴人於〔聲請支付命令狀
      〕亦載明同旨｝等情不符，又未提出被上訴人有何〈委任
      〉其代購飼料之實證，自無可取；揆諸前開說明，則其對
      被上訴人之飼料貨款請求權，仍有【民法】第一百二十七
      條第八款二年短期消滅時效之適用。至上訴人所引〈最高
      法院〉八十年度台上字第二三六號判決要旨所謂：「民法
      第一百二十七條第八款所謂商人所供給之商品代價，係指
      商人所供給其所從事營業項目之商品代價而言。若商人所
      出售者係其生財器具，則無該條款之適用，而應適用同法
      第一百二十五條規定之十五年時效。」，核與本件上訴人
      向〈大成長城公司〉購買飼料後轉售予被上訴人之情形有
      間，何況，上訴人又非出售生財器具予被上訴人，自難援
      引上開〈最高法院〉判決要旨而主張本件之請求權時效期
      間為十五年。
（三）又被上訴人自八十五年四月間起至八十七年三月止，陸續
      向上訴人訂購飼料，迨八十七年三月一日共積欠一百六十
      八萬七千五百二十九元，經被上訴人於同年七月六日簽名
      確認，並於八十八年七月十二日清償二十五萬五千零九十
      一元，尚積欠上訴人一百四十三萬二千四百三十八元飼料
      款，迨九十二年十一月十日、十一日及九十三年四月十日
      ，上訴人向被上訴人催討等情，有其提出《明細分類帳》
      及《逾期放款訪問催收紀錄卡》（均影本）可稽（參見原
      審訴字卷第27-33頁）。上訴人雖主張一直有向被上訴人
      催收，並舉證人即其供銷部主任【翁松煌】、職員【柯福
      仁】、與其職員【黃瓊珍】之夫【方銘國】為證，然為被
      上訴人所否認（參見原審訴字卷第116頁），經查：
    (一)【翁松煌】固陳稱：「｛問：你何時向被告（即被上訴人
      －下同）催款？｝八十七年被告簽名後，我們就每個月向
      被告催收，被告八十八年有來還一筆款項，我和主辦人員
      黃瓊珍、協辦人員柯福仁去向被告催收。」、「（問：每
      個月的什麼時候？）早上九點到十點，幾乎每個月去一次
      。」、「（問：到何處催收？）都到被告養殖場催收。」
      、「（問：八十八年到九十二年十一月十四日總共去幾次
      ？）一年幾乎有十次以上。」、「（問：有無催收的紀錄
      ？）沒有紀錄。」、「（問：被告養職（殖？）場位在何
      處？）布袋變電所附近的小路，位在菜埔里。」、「（問
      ：向被告催收都如何說？）你欠飼料款壹佰四十二萬元這
      麼久，你何時要還錢，他說現在景氣不好，沒有錢，我說
      要給他慢慢還。」等語（參見原審訴字卷第85-87頁）。
    (二)【柯福仁】亦陳稱：「（問：有向被告催收欠款？）有，
      被告買飼料的時候就有催收，時間忘記了。」、「（問：
      你跟何人去？）有時我一個人去，有時候和黃小姐去，有
      時候和翁松煌去。」、「（問：是否三個人一同去？）沒
      有三個人去過，大部分都是兩個人去。」、「（問：去被
      告何處收？）去被告的魚塭收或去被告的家催收。」、「
      （問：被告魚塭在何處？）布袋變電所附近。」、「（問
      ：你總共去過幾次？）有時候一個月去過兩、三次，不一
      定每個月都有去。」、「（問：你去都如何講？）被告多
      少繳一些飼料錢。」等語（參見原審訴字卷第87-89頁）
      。
    (三)【方銘國】則證稱：「（問：是否向被告催收欠款？）有
      。我太太往生後，我每個月去被告家四、五次，有時候一
      個星期去兩、三趟，都去被告魚塭處催收，我有時候和原
      告主任翁松煌、柯福仁一同去。」、「（問：你在原告嘉
      義縣義竹鄉農會任何職？）我沒有，是我太太在原告嘉義
      縣義竹鄉農會辦飼料業務，我太太在九十二年十月三日往
      生後，我代替我太太去被告處催收，之前都是我太太去催
      收。」、「（問：你太太去向被告催收你是否知道？）我
      太太有時候回來會告訴我。」、「（問：你太太自何時向
      被告催收？）我不清楚。」等語（參見原審訴字卷第90頁
      ）。
    (四)【翁松煌】與【柯福仁】係上訴人農會之職員，而【方銘
      國】則因其妻【黃瓊珍】經辦本件職務之疏失，撫卹金二
      百萬元遭上訴人扣留未發（參見原審訴字卷第117頁），
      則渠等上開曾向被上訴人催收之陳述，已難期平實無偏。
      何況，依上訴人提出之《逾期放款訪問催收紀錄卡》（影
      本‧參見原審訴字卷第27頁）所載查訪催收時間為九十二
      年十一月十日、十一日與九十三年四月十日，亦與【翁松
      煌】及【方銘國】上開所述催收之時間不合；而綜合上開
      三人之陳述內容，關於上訴人究竟由何人向被上訴人催收
      ？自何時開始催收？多久催收一次？被上訴人有無承認欠
      款？並不一致。況且，上訴人對於被上訴人之欠款於八十
      八年以前有《明細分類帳》，九十二年十一月有《逾期放
      款訪問催收紀錄卡》，果真上訴人自八十八年七月之後，
      有向被上訴人催收貨款，何以未載明於《明細分類帳》或
      《逾期放款訪問催收紀錄卡》？足見上訴人主張一直有向
      被上訴人催收乙節，尚難採信。
（四）按消滅時效，自請求權可行使時起算，【民法】第一百二
      十八條前段定有明文。查本件上訴人請求被上訴人給付之
      貨款係自八十五年四月間起至八十七年三月購買，依【民
      法】第三百六十九條規定，買賣價款原則上應與飼料之交
      付同時為之，準此，足認本件貨款至八十九年三月時即已
      屆滿二年。上訴人於九十三年八月二十日始具狀向原審法
      院聲請核發支付命令，已逾二年之消滅時效期間。上訴人
      主張一直有向被上訴人催收乙節，既難採信，當無時效中
      斷之事由。況且，時效因「請求」而中斷者，若於請求後
      六個月內不起訴，視為不中斷；為【民法】第一百三十條
      所明定。因此，縱認上訴人於八十八年七月十二日至九十
      二年十一月十四日間曾向被上訴人「請求」給付貨款，然
      距其向原審法院聲請核發支付命令時已逾六個月，亦無時
      效中斷之情事。被上訴人既為消滅時效完成之抗辯｛參見
      原審訴字卷第4、21頁反面、61、116頁；本院卷第88頁
      反面、卷94年4月19日〔辯論狀〕｝，自無命被上訴人
      再為給付所欠上開貨款之理由。
五、綜上所述，上訴人主張本件係〈委任關係〉而非〈買賣關係
    〉云云，並無可取；而被上訴人所欠上訴人之系爭飼料款，
    既係基於與上訴人間之買賣關係而生，上訴人就該飼料欠款
    之請求權又已罹於消滅時效，且並無其他時效中斷之事由，
    被上訴人又為消滅時效完成之抗辯，則上訴人依〈買賣之法
    律關係〉請求被上訴人給付一百四十三萬二千四百三十八元
    及自原審支付命令送達之翌日起至清償日止，按年息百分之
    五計算之利息，即非正當，而難准許。原審據被上訴人消滅
    時效完成之抗辯而為上訴人敗訴之判決，核無不合；上訴意
    旨猶執前詞指摘原判決為不當，而聲明廢棄，為無理由，應
    予駁回。
六、又【民事訴訟法】第四百六十六條第一項所定得上訴第三審
    之利益額數，業經〈司法院〉於九十一年一月二十九日以（
    九一）院台廳民一字第０三０七五號函提高為一百五十萬元
    ，並定於九十一年二月八日起實施。查本件上訴人主張之訴
    訟標的金額僅為一、四三二、四三八元，未逾一百五十萬元
    ，則本判決經本院宣示後即告確定（民事訴訟法第四百六十
    三條準用第三百九十八條第二項前段參照），兩造對本判決
    即均不得提起第三審上訴。至兩造其餘攻擊或防禦方法及舉
    證，均不影響本院所為前開論斷，自無再為一一審論之必要
    ；均附此敘明。
七、據上論結，本件上訴為無理由，依民事訴訟法第四百四十九
    條第一項、第七十八條，判決如主文。
中　　華　　民　　國　九十四　年　　四　　月　二十九　日
                  民　事　第　五　庭
　　                  　　審判長法官　張　世　展
　　                            法官  吳　上　康
　　                            法官  蘇　清　恭
上列正本係照原本作成。
本判決不得上訴。
中　　華　　民　　國　九十四　年　　四　　月　二十九　日
                          法院書記官  魏  芝  雯
